【裁判字號】    91,訴,134
【裁判日期】    920129
【裁判案由】    傷害致死
【裁判全文】
臺灣臺東地方法院刑事判決                          九十一年度訴字第一三四號
    公  訴  人  臺灣臺東地方法院檢察署檢察官
    被      告  丙○○  男  三.
    指定辯護人  本院公設辯護人  甲○○
右列被告因傷害致死案件，經檢察官提起公訴（九十一年度偵字第一三六三號），本
院判決如左：
    主  文
丙○○無罪。
    理  由
一、公訴意旨略以：被告丙○○於民國九十年十月二十四日晚上七時許，在臺東縣臺
    東市○○街三十五巷二十二號工作處所與林春萬、庚○○等人用餐時，因被害人
    林春萬質問被告丙○○不該將原要買東西之新臺幣四百元花掉，雙方進而發生口
    角，並欲打架，經在場之庚○○等人勸開後，二人始言歸於好，並於用餐完畢後
    ，二人共同買了四瓶米酒，坐計程車到同市○○路○段五一一號對面海邊之堤防
    處繼續喝酒；嗣同日二十三時三十分許，被害人林春萬於飲酒間，因對被告丙○○舊怨未消，二人再度發生口角，進而互毆，被告丙○○遂基於傷害之犯意，用
    拳頭痛毆被害人林春萬之臉部多次，被害人林春萬亦踢被告丙○○之肋骨（未成
    傷）反擊，被告丙○○惟恐遭被害人林春萬反擊毆打，遂逃離現場；被害人林春
    萬則因遭被告丙○○毆擊面部，導致右側大腦半球廣泛硬腦膜下腔出血，經送醫
    救治後，延至九十年十一月十一日十九時十五分許，在行政院衛生署臺東醫院因
    傷重不治死亡，因認被告丙○○係涉犯刑法第二百七十七條第二項之傷害致死罪
    嫌等語。
二、按犯罪事實應依證據認定之，無證據不得推定其犯罪事實，如不能證明被告犯罪
    者，應諭知無罪之判決，刑事訴訟法第一百五十四條、第三百零一條第一項分別
    定有明文。所謂認定犯罪事實之證據，係指足以認定被告確有犯罪行為之積極證
    據而言，苟未能發現相當證據，或證據不足為不利於被告事實之認定時，即應為
    有利於被告之認定，更不必有何有利之證據，亦不能以推測或擬制之方法，以為
    裁判基礎（最高法院著有二十九年上字第三一○五號、四十年台上字第八六號、
    五十六年台上字第八○七號判例意旨可資參照）。次按，刑法第二百七十七條第
    二項前段傷害致人於死之罪，係因犯罪致發生一定結果而加重其刑之加重結果犯
    ，以行為人對於結果之發生「有預見之可能」為要件。而所謂能預見乃指客觀情
    形，即依一般人之知識經驗可得預見其發生死亡結果為已足，與主觀上有無預見
    之情形不同。即加重結果犯之成立，行為人需對於結果之發生在客觀情形有預見
    之可能，始有適用。
三、公訴人認被告丙○○涉有刑法第二百七十七條第二項前段之傷害致死罪嫌，係以
    被告已坦承不諱，核與證人庚○○證述之情節相符，並有現場照片、相驗解剖照
    片各一冊在卷可稽；又被害人林春萬遭毆打致傷重不治死亡，業經該署檢察官督
    同檢驗員到場相驗、法醫師解剖勘驗屬實，並製有相驗筆錄、驗斷書、相驗屍體
    證明書、勘驗筆錄、解剖鑑定書附卷可稽等資為論據。訊據被告固坦承有於右揭
    時、地與被害人林春萬共同飲酒後，發生爭執，二人互相毆打等情不諱，惟堅詞
    否認有致被害人於死之犯意，辯稱：伊與被害人祇是打架而已，且被害人於事發
    之後仍工作十餘日，每天飲酒，被害人並非係伊打死等語。經查：
（一）被告於警詢中辯稱：伊與被害人一起在工作地點吃飯、喝酒，席間被害人先動
      手打伊，後來又和好，至晚上九時許，二人又共同買了四瓶米酒坐計程車至臺
  東市○○路○段五一一號對面海邊堤防處喝酒，嗣因一言不合，兩人互相毆打
      ，伊一直打被害人的臉，然伊之肋骨及頭部受傷，打不過被害人，所以先跑離
      現場，伊並未想致被害人於死，只是打架還手，事後伊與被害人和解並賠償五
      千元，且被害人受傷後還一直喝酒，可能加速傷勢惡化等語（見相驗卷第三至
      五頁），其於偵查中辯稱：伊因與被害人發生口角，兩人互毆，伊用拳頭打被
      害人的臉，被害人踢伊肋骨，伊就先跑開了，伊與被害人本是好友，伊並無致
      被害人於死之意思等語（見相驗卷第二十八至三十頁），嗣於本院調查時亦辯
      稱：「（當時你們二人是否有起衝突？）有，他說我銲鐵功夫不好，我就叫他
      不要在那邊囉唆，他當天又沒有工作，後來是庚○○把我們勸合，當時有打到
      我的臉，後來我要衝過去打他，庚○○就把我拉開了。」、「（同日十一時三
      十分許，是否又打了起來？）是的，因為他又一直批評我銲鐵功夫不好，所以
      我們又吵起來，互相推來推去，我是用手打他，他也打我，打哪裡我忘記了，
      因為當時我喝酒醉了。」、「人不是我殺的，我們只是互毆而已‧‧第二天他
      還自己坐車去工地‧‧他還每天喝酒。」等語（見本院九十一年九月二日訊問
      筆錄），顯見被告於警詢及至本院調查時，雖均坦承與被害人互毆之事實，惟
      係供稱當時彼等係在酒醉之情形下爭吵而互毆，伊僅係徒手毆打被害人之臉部
      ，並無致被害人於死之意，是被告既僅供稱徒手毆打被害人之臉部，其並未出
      手重擊被害人之身體要害部位，被告尚無法因為毆打被害人之臉部而預見被害
      人有死亡之可能，是難謂其有何公訴人所指自白犯罪之情形。
（二）依證人庚○○於警詢中證稱：「我是於隔日（二十五日）早上在臺東市○○街
      三十五巷二十二號工作時，看到林春萬臉部瘀青受傷，詢問下才知此事。」、
      「吃飯當時‧‧雙方進而發生口角，並欲打架，經我與現場的人將雙方隔開並
      好言相勸之下，一直到吃完飯都沒有再發生事情。」、「（自二十四日林春萬
      受傷至十一月四日送進醫院止，這段期間林春萬的身體、精神狀況為何？）因
      我每天就在林春萬的住處旁工作，所以都有看到他，他看起來身體、精神都不
      錯，且還天天喝酒。」（見相驗卷第十頁），及於本院調查時亦證述事發當日
      曾勸其二人不要打架之情形，並證稱：「（何時知道他們二人打架的情形？）
      二十五日早上，因為我工作的地點就在林春萬的隔壁，而且丙○○隔天也沒來
      上班我就問林春萬，為何丙○○沒有來上班，林春萬就告訴我昨天晚上他們又
      出去喝酒，然後打架的情形，我是在二十六日才遇到丙○○，他頭部有受傷，
      但是他的傷勢比較輕。」、「（你看到林春萬時，有何異樣？）臉腫腫的，嘴
      巴也腫腫的，講話不太清楚，其他身體沒甚麼異樣。」、「（從二十五日到他
      死亡當天是否還有發生其他意外？）沒有，而且看起來有變好的樣子。」等語
      ，可見被害人與被告打架之後，翌日仍繼續正常工作，並無因傷重請假或無法
      工作之情事，且其身體上除臉部有瘀青以外，尚無其他傷勢，甚且有好轉之跡
      象，顯見被害人與被告互相毆打之後，並無造成明顯重大之傷害，猶能繼續工
      作、生活，是依證人庚○○所述，被害人於遭毆打後翌日既能與往常一樣上工
      ，並無異狀，甚至恢復，則其遭被告毆打乙節，是否足以致生死亡之原因，誠
      屬令人懷疑。
（三）次被害人於十月二十四日遭被告毆打之後，迄至十一月四日，因跌倒在其住處
      廁所內，頭部碰撞到地面，被人發現而送醫急救後，延至十一月十一日晚上十
      九時十五分許死亡等情，業據證人即發現被害人跌倒在地之己○○於警詢中證
      稱：「十一月四日早上快九時，我去林春萬的住處看他時，當時他躺在床上爬
      不起來，我問他需不需要帶他到醫院看病，他回答我說想先去上廁所，一下子
      就發現他倒在廁所旁。」、「十月二十五日二十一時許，林春萬打電話給我，
      說他人在富岡無法回家，於是我坐計程車去富岡載他回家，又看他受傷很嚴重
      ，於是帶他至東和外科治療」、「（自十月二十五日你看到林春萬至十一月四
      日送他至醫院急救為止，林春萬的身體及精神狀況如何？）這段時間我幾乎天
      天有去看他，感覺上有慢慢好起來，但是他稍好就喝酒。」（見相驗卷第十一
      頁），及其於本院調查時證稱：「我去他家找他，要載他去打針，他說要上廁
      所，要我等一下，結果他昏倒在廁所旁，額頭還碰到地上，留下一個傷口。」
      等語甚詳，參以卷附東和外科診所檢附之病歷資料，被害人確係於九十年十月
      二十五日晚上九時四十分許，由證人己○○陪同前往就醫，則被害人發生與被
      告互相毆打之事件後，並非立即因傷就醫治療，反倒是相隔一日，始另行打電
      話向證人己○○求援，倘若被害人係於十月二十四日因遭被告毆打，致無法自
      行前往就醫，理應於當時即找人求助，何須延至翌日晚間九時許，才打電話向
      人求援？則被害人於翌日是否又發生其他傷害事件或事故，使之無法自行返家
      之可能性甚高；又被害人於該日之後繼續就醫，身體並無大礙，且逐漸恢復，
      再依證人己○○所述，其於十一月四日，前去被害人住處，發現其跌倒在廁所
      內，致頭部撞地，且額頭上有傷口，趕緊送醫救治後，竟發生死亡結果，顯見
      被害人於跌倒當時力道甚大，否則額頭豈會撞傷有傷口？而被害人自十月二十
      四日晚上與被告互毆至死亡之日，相隔達十一日之久，被害人之病情並無持續
      惡化，卻突然因跌倒而昏迷送醫，足見被害人是否單純係因於十月二十四日遭
      被告毆打而發生死亡之原因乙節，不無可疑之處。
（四）復被害人係於十月二十五日第一次就診時，其僅有左眼眶挫瘀傷之傷害，此外
      並無其他傷勢，且經病床休息觀察後，被害人表示並無頭暈及呼吸困難情形，
      已無不適後隨即返家，而於同月二十七日、二十八日前往繼續治療，尚無特殊
      病情之記載，於十月三十日則紀錄被害人頭部外傷、左眼及左眼眶挫瘀傷，另
      於十月三十一日、十一月一日、十一月三日，仍繼續治療，而均無異樣之事實
      ，有東和外科診所檢附之病歷資料一份在卷可稽；據證人即東和外科診所醫師
      辛○○到庭證稱：「（林春萬於九十年十月二十五日送醫救治的情形如何？當
      天他來的時候有喝一點酒，但是意識清醒，血壓正常，沒有其他神經症狀，例
      如嘔吐等，身體外觀只有左眼瘀青，沒有其他的症狀。」、「（當時為何來求
      診？）他是要來檢查臉部的瘀青。」、「（他是否還有說身體其他地方不舒服
      ？）沒有，但是他有說跟朋友喝酒、爭吵，可是沒有說瘀青是被朋友打的。」
      、「（當時治療臉部瘀青情形如何？）我有幫他檢查，還包括神經症狀、頭部
      的檢查，也有給他藥物治療，例如頭痛、防止腦震盪的藥，他有提到他比較累
      ，要求要打點滴。」、「（當時是否有幫他做更深入的檢查？）沒有，因為依
      照他當時的情形，講話清楚，沒有特別的狀況，不需要照Ｘ光。」、「（當時
      是否可以判斷出他的頭部有任何的異狀否？）我有幫他檢查過，眼睛轉動正常
      ，頭部沒有其他異狀，四肢活動也正常。」等語；證人戊○○醫師亦證稱：「
      九十年十月二十七日是由我看診，他的身體、精神狀況都跟之前差不多，所以
      我開的藥也跟之前的藥一樣。」等語，是知被害人於遭被告毆打後至東和外科
      診所就醫時，除眼部瘀腫外，並無其他足以致生死亡之傷害；再質以證人辛○○醫師證稱：「（為何他後來還持續來看病好幾次？）他還來看病，最主要的
      原因，是他說他覺得很累，但是除了眼睛瘀青之外，並沒有其他異常的症狀。
      」、「（為何十月三十日有紀錄他的頭部有外傷？）這是因為他要求要開一份
      診斷書，是要描述他第一次來就診的情形，並非特別紀錄。」等語，並有東和
      外科診所九十年十月三十日之診斷證明書一紙附卷足憑，可見被害人連續就醫
      數日以來，身體狀況並無惡化之徵兆，且治療過程亦與被害人初次就診之情形
      相同；復參以證人辛○○及戊○○醫師均證稱：「（就你們的判斷如果這樣繼
      續治療下去，情形是否會變好？）應該會變好，事實上我們也有紀錄他的情狀
      有改善。」等語，益徵被害人之身體狀況顯係在逐漸轉好當中，而有恢復之跡
      象，倘使繼續治療而無其他意外狀況，病情應有可能復原；而按，本件傷害致
      死之罪係屬結果加重犯，行為人必須能夠預見加重結果始成立犯罪，又行為人
      對於加重結果之發生有無可能預見，應依行為當時之客觀情狀，而非就行為人
      之主觀認識，以為判斷，最高法院亦著有四十七年台上字第九二○號判例意旨
      可資參照，被告毆打被害人之後，被害人猶仍繼續工作達十餘日，無任何異常
      現象，且依前述諸多證人所言，被害人之身體狀況逐漸變好，是以，衡諸一般
      經驗法則，被害人遭被告毆打之後，尚且能與被告繼續工作，足見被害人在客
      觀上並無任何徵兆，使被告得有預見其死亡結果之可能性，實難謂被告對被害
      人之毆打引致死亡結果係有預見？況醫師係具有專業知識之人，亦均認為被害
      人之傷勢於治療後並無大礙，而被告僅為一國中畢業之工人，又如何知悉被害
      人與其互毆之後，竟會發生死亡之結果？
（五）再者，被害人係因跌倒始送醫救治而死亡乙節，參諸卷附法務部法醫研究所鑑
      定書（90）法醫所醫鑑字第一四九七號鑑定報告之鑑定結果記載：死亡原因：
      甲、右側大腦半球廣泛硬腦膜下腔出血。乙、對充性顱腦鈍力損傷。丙、肢體
      衝突事件。復據證人即法務部法醫研究所鑑定人乙○○於本院調查時證稱：「
      （他的頭部受到何傷害？）明顯是受到鈍力的傷害，而且位置是接近頭頂的位
      置，根據我們的研判，應該是受到外力的影響，如果是跌倒的話，應該是會在
      頭部的兩側，不會在頭頂上方。」、「（死者是在十一月四日被人發現跌倒，
      再送醫救治，是否會造成後來死亡的結果？）這次跌倒的影響可能是有的，但
      是之前受傷的原因應該會繼續持續到最後，因為死者的身高只有一百六十一公
      分，不是很高，如果跌倒要造成死亡，機率不是很大，所以死者死亡應該是有
      其他的原因，單純的跌倒，不易造成死亡，除非是有外力介入，例如推擠、逃
      跑等才會因為跌倒而有造成死亡的可能。」等語，是證人乙○○認定被害人並
      非係因跌倒死亡之主要原因，主要在於被害人頭部之傷害集中在頭頂位置，若
      為跌倒受傷則傷勢應係在頭部兩側，然查，人之跌倒未必是正面或兩側方向，
      隨其跌倒之方向，被害人頭部之傷勢應會顯現在不同位置，而本件被害人之傷
      勢固係集中在頭頂部位，惟適與證人即發現被害人倒地之己○○所證稱發現被
      害人倒地時，其額頭撞了一個傷口之情節相符，換言之，被害人之額頭既碰撞
      受傷，顯見其跌倒時之力量極大，則其是否並非正面倒地，顯屬可疑，鑑定人
      又謂跌倒亦可能影響被害人死亡，被害人之傷勢又集中在頭頂，顯與跌倒所受
      之傷害吻合，故跌倒致人於死亡之原因亦有可能，從而，被害人究否因為跌倒
      造成死亡之結果，而使原來傷害之原因中斷，尚無法遽下論斷予以排除。
（六）又被告辯稱被害人酗酒之情形，是否亦可能造成其死亡之結果乙節，質諸證人
      乙○○證稱：「（本件死者死亡的原因是否自傷害之日起，有無其他原因介入
      ？）死亡事件的肇因，是外力因素，是第一次事件導致的，由就醫的資料來看
      ，第一次外力因素，無法造成立即的死亡，其成份可能只有百分之四十左右，
      一般人接受這樣的外力，不會死亡，但是因為死者長期酗酒，體質不良，這部
      分要負擔百分之六十左右死者死亡的因素。」、「（為何死者的病狀據多位證
      人所述，曾經變好，又因跌倒送醫，相隔幾天後才死亡？）他的病程是符合慢
      性酗酒者的表現，他的意識如果不是很清楚，醫護人員會認為他是酒醉，而低
      估他的病情，長期酗酒的人他的血管會比較脆弱，容易出血，凝血功能不良，
      而出血不止，本件死者的狀況是符合醫學上的遲發性出血，他在第一次事件時
      ，他的血管可能已經受傷，但是尚未打破，一般人受到這種傷害，會在幾天後
      ，自己修復完畢，但是它因為酗酒的關係，所以無法修復，還會破掉，這就是
      遲發性出血。」等語，由上得知，一般人互毆之情形若與本件被告與被害人之
      情形相同，尚不至於造成死亡之結果，但本件害人酗酒成性，其體質已異於常
      人而有所謂遲發性出血之現象，惟依一般人之經驗法則，被害人與被告均係共
      同工作之工人，平日聚餐飲酒係屬常態，被告如何得知被害人有上開特殊情形
      ，況被害人之血管是否較一般人脆弱，單憑外觀是無法得知，焉能要求被告得
      以預見毆打被害人之後會使被害人漸漸出血死亡？是本件被害人酗酒而造成死
      亡之情形，亦不無可能。
（七）綜上，被告毆打被害人臉部之傷害行為，造成被害人左眼瘀青等情，固為被告
      所自白不諱，並有病歷資料在卷可佐，但被害人遭被告毆打之後，情況日漸好
      轉，竟於相隔十一日後，突然因為跌倒送醫救治才發生死亡之結果；且期間被
      害人不斷酗酒，是否影響內部傷勢復原，令人懷疑，則被害人死亡之可能性非
      一，是否確係因為被告之毆打行為所致，顯有疑問，是徒據前開被告所述及鑑
      定結果，尚不足以認定被害人致命傷即係被告造成。
四、末按，被害人已死亡者，得由其三親等內之旁系血親告訴，但告訴乃論之罪，不
    得與被害人明示之意思相反，刑事訴訟法第二百三十三條第二項但書定有明文。
    查被告毆打被害人之後，雙方業於九十年十月二十六日達成和解，由被告賠償被
    害人五千元，被害人不得再向被告要求賠償或追訴等情，業據證人庚○○證述在
    卷，並有和解書一份附卷足憑，堪認被告於當時已明白表示不對被告提出告訴；
    而被害人之姊姊丁○○係於九十年十一月八日始得知被害人死亡之消息，縱其於
    同日向警察表示對被告之行為提出告訴，惟亦顯與被告生前明示之意思相反，而
    不得再行提出告訴，依前開條文規定，本件亦不得另論被告傷害罪之部分，併此
    敘明。
五、按認定犯罪事實之證據，係指足以認定被告確有犯罪行為之積極證據而言，而本
    案依現有之證據資料上，均尚有對被告為有利之存疑，且又無從依其他客觀方法
    排除此項合理之可疑，依「懷疑屬於被告利益」之法理，自不得單以前揭被告之
    供述及被害人死亡鑑定報告為其斷罪之基礎，本件既尚無從排除其他致被害人於
    死之原因，是依前揭判例意旨，尚難遽以為被告有罪之依據，本件被告犯罪尚屬
    不能證明，此外復查無其他積極證據足資證明被告有何傷害致死之犯行，是不能
    證明被告犯罪，爰應為其無罪之諭知。
六、據上論斷，應依刑事訴訟法第三百零一條第一項前段判決如主文。
本案經檢察官趙期正到庭執行職務
中      華      民      國    九十二    年      一      月    二十九    日
                                  臺灣臺東地方法院刑事庭
                                       審判長法  官  楊力進
                                             法  官  柯姿佐
                                             法  官  林卉聆
右正本證明與原本無異。
如不服本判決，應於判決送達後十日內向本院提出上訴狀。（須附繕本）
「切勿逕送上級法院」
                                             書記官  蘇  豫
中      華      民      國    九十二    年      二      月    十七      日
本案論罪科刑法條摘要：
刑事訴訟法第三百零一條第一項
不能證明被告犯罪或其行為不罰者應諭知無罪之判決。


司法院資訊處製作；財團法人民間司法改革基金會備份。
